臺灣屏東地方法院刑事判決　　　　　　　　96年度易字第48號
公　訴　人　臺灣屏東地方法院檢察署檢察官
被　　　告　丁○○
上列被告因違反動產擔保交易法案件，經檢察官聲請以簡易判決
處刑（95年度偵字第6970號），本院改依通常程序審理，判決如
下：
    主  文
丁○○無罪。
    理  由
一、檢察官聲請意旨略以：被告丁○○於民國94年11月9 日，提
    供其所有車牌號碼D8-8810 號（聲請簡易判決處刑書誤載為
    S8-8810 號）自用小客車為動產抵押標的物（該車係被告於
    同年11月7 日向案外人陳錦志購買並完成過戶登記），設定
    動產抵押權予日盛國際商業銀行股份有限公司延平分公司（
    下稱日盛銀行），向該行貸款新臺幣（下同）20萬元，為動
    產擔保交易之債務人。雙方約定自94年12月10日起，至96年
    11月10日止，每月1 期，每期被告應償還1 萬元，並約定動
    產抵押標的物存放地點為被告位於屏東縣東港鎮○○里○○
    路63巷26號之住處，在貸款尚未清償完畢前，不得任意將動
    產抵押標的物遷移、出質或為其他處分，嗣於95年3 月21日
    ，日盛銀行將其對於被告之債權讓與匯豐汽車股份有限公司
    （下稱匯豐汽車公司）。詎被告意圖為自己不法之利益，自
    95年7 月10日（依契約所載應為每月10日，惟告訴人所提出
    之應繳日期均為每月9 日）即第8 期起即拒不付款，並將該
    標的物遷移他處，致匯豐汽車公司追索無著受有損害，因認
    被告涉犯動產擔保交易法第38條之罪嫌云云。
二、按犯罪事實應依證據認定之，無證據不得認定犯罪事實；又
    檢察官就被告犯罪事實，應負舉證責任，並指出證明之方法
    ；且不能證明被告犯罪或其行為不罰者，應諭知無罪之判決
    ，刑事訴訟法第154 條第1 項、第161 條第1 項及第301 條
    第1 項分別定有明文。又告訴人之指訴，係以使被告受刑事
    訴追為目的，是其陳述是否與事實相符，仍應調查其他證據
    以資審認；再認定犯罪事實所憑之證據，雖不以直接證據為
    為限，間接證據亦包括在內，然而無論為直接或間接證據，
    其為訴訟上之證明，須於通常一般人均不致有所懷疑，而得
    確定其為真實之程度者，始得據為有罪之認定，最高法院52
    年台上字第1300號、76年台上字第4986號判例足資參照。另
    動產擔保交易法第38條之遷移動產擔保標的物罪，係以動產
    擔保交易之債務人意圖不法之利益，復將動產擔保交易之標
    的物遷移為構成要件，兩者缺一不可，是倘動產擔保交易之
    債務人，主觀上欠缺獲取不法利益之意圖，亦無將動產擔保
    標的物之遷移他處令債務人追償無著之犯意及客觀行為，自
    不得遽以該罪相繩。
三、訊據被告固坦承確有提供上開自用小客車為標的物，以設定
    動產抵押權之方式向日盛銀行貸款，惟堅決否認有意圖為自
    己不法利益，遷移標的物之犯行，辯稱：本件貸款所購之車
    輛，多年前即係友人丙○○所有（登記丙○○之父顏瑞龍名
    義），嗣因丙○○有意購回車輛使用，然債信不佳，乃由伊
    出面擔任貸款暨動產擔保抵押契約之名義人，丙○○並承諾
    按期繳納分期款項，丙○○雖有偶遲延繳款之情形，且車輛
    常由丙○○駕駛至北部工作，致債權人公司之訪視人員未見
    車輛停放在伊住處，然嗣後伊已多次代為繳納分期款項，迄
    今（即本院言詞辯論終結前）並無積欠款項之情形，並無違
    反動產擔保交易法之犯意等語。檢察官聲請意旨認被告涉犯
    上開罪嫌，無非以告訴代理人乙○○之指訴及卷附貸款暨動
    產抵押契約書、動產擔保交易動產抵押設定債權人變更登記
    申請書、動產擔保交易（動產抵押）移轉契約書、存證信函
    為其主要論據。
四、經查：
(甲)、證人丙○○於本件行簡易程序調查時，向法官所為證述之證
    據能力：
  (一)按被告以外之人於審判外之陳述，雖不符前4 條之規定，而
    經當事人於審判程序同意作為證據，法院審酌該言詞陳述或
    書面陳述作成時之情況，認為適當者，亦得為證據，刑事訴
    訟法第159 條之5 第1 項定有明文。
  (二)證人丙○○於本件行簡易程序調查時，向法官（即本院合議
    庭之受命法官）所為之證述，雖屬審判外之陳述，然檢察官
    與被告於本院審理中，均已同意作為證據，參酌法官已依法
    命其具結，且令被告當庭與證人對質，本院審酌上開證述作
    成時之情況，尚無明顯不適當之情形，應有證據能力。
(乙)、實體部分：
  (一)被告於94年11月9 日，提供其所有車牌號碼D8-8810 號自用
    小客車（該車係被告於同年11月7 日向案外人陳錦志購買並
    完成過戶登記）為動產抵押標的物，設定動產抵押權予日盛
    銀行），向該行貸款20萬元，為動產擔保交易之債務人（另
    由丙○○擔任被告之連帶保證人），雙方約定自94年12月10
    日起，至96年11月10日止，每個月1 期，每期被告應支付1
    萬元，並約定動產抵押標的物存放地點為被告位於屏東縣東
    港鎮○○里○○路63巷26號之住處，嗣於95年3 月21日，日
    盛銀行將其對於被告之債權移轉予匯豐汽車公司等情，業據
    被告自承在卷，核與告訴人代理人乙○○於偵查中指訴情節
    相符，並有貸款暨動產抵押契約書、動產擔保交易動產抵押
    設定債權人變更登記申請書、動產擔保交易（動產抵押）移
    轉契約書、高雄市監理處96年2 月8 日高市監密二字第0960
    003724號函所附汽（機）車過戶登記書在卷可稽（見他字偵
    卷第3 至7 頁、本院卷第58至59頁）。
  (二)其次，被告供稱：本件貸款所購之車輛，多年前即係友人丙○○所有（登記丙○○之父顏瑞龍名義），嗣因丙○○有意
    購回車輛使用，然債信不佳，乃由伊出面擔任貸款暨動產擔
    保抵押契約之名義人，丙○○並承諾按期繳納分期款項，且
    有丙○○所簽立之信用切結書、刑事切結書及上開車輛之汽
    車車主歷史查詢資料附卷可參（見他字偵卷第14、15頁、本
    院卷第49頁），雖證人丙○○於本院行簡易程序調查時證稱
    ：本件車輛原為伊父親顏瑞龍所有，嗣後轉售予中古車行，
    再輾轉由被告貸款購買，伊曾多次向被告借用車輛駛至北部
    工作，且因積欠被告借款，乃代被告清償分期價款以抵銷債
    務云云（見本院卷第17頁反面），然關於被告與丙○○間之
    債務金額，被告供稱係16至17萬元間等語（見本院卷第18頁
    ），證人丙○○所述顯與被告不符，況證人丙○○自承：伊
    所代繳之分期款項已逾8 萬元等語，亦有違前揭「抵銷債務
    」說詞之常理，又證人即貸款暨動產擔保抵押契約之對保人
    甲○○（匯豐汽車公司人員）於本院審理中證稱：本件係連
    帶保證人丙○○通知伊至丙○○住處辦理對保等語明確（見
    本院卷第70頁），參酌卷附丙○○所簽立之信用切結書，略
    載「丙○○於94年11月間向被告購買本件車輛，因貸款問題
    ，乃將車輛登記為被告名義，但車輛仍由丙○○使用，惟如
    有遲延繳款或無力續繳等情事，同意將使用權歸還被告」等
    字眼（見他字偵卷第14頁），堪認被告供稱車輛實係丙○○
    欲購買使用，而委由伊出名登記為車主俾辦理購車貸款乙節
    ，固非子虛，惟被告既以自己名義簽訂契約，自屬動產擔保
    交易（動產抵押）之債務人，仍應負動產擔保交易之相關契
    約義務，故本件之爭點，乃被告有無獲取不法利益之意圖，
    並有將動產擔保標的物之遷移他處令債務人追償無著之犯意
    及客觀行為？
  (三)再按債務人於債之關係成立後，如有未依債之本旨履行民事
    債務之情形，在一般社會經驗上可能之原因甚多，縱令是出
    於惡意不為履行，苟無足以證明其在債之關係發生時，自始
    即具有不法利益之意圖之積極證據，亦僅能令負民事之遲延
    給付責任，尚不得據此債信違反之客觀事態，即遽認被告有
    何不法利益之意圖。觀諸被告於告訴人提出告訴（即95年8
    月16日）前之分期繳款明細（參本院卷第20頁所附客戶繳款
    紀錄），雖每期均有逾期繳納之遲延情形，然逾繳天數非長
    ，至多僅有29日，甚且於95年8 月7 日即一併將95年7 月、
    8 月兩期之款項補足，顯非類此案件常見延宕數月終至無力
    清償之情形，且證人即負責辦理本案催收業務之匯豐汽車公
    司人員乙○○於本院審理中證稱：以伊公司過去之催收經驗
    而言，本件遲延情形不算嚴重，而本案係考量被告與連帶保
    證人丙○○均有不易聯繫情形，且公司派員查訪時亦未見車
    輛，基於公司之政策始提出告訴等語在卷（見本院卷第70至
    71 頁） ，參酌迄至本院辯論終結前，被告尚無積欠任何分
    期款項，業據證人乙○○證稱無訛（見本院卷第70頁），且
    有客戶繳款紀錄在卷可佐（見本院卷第50頁），益見被告固
    有多次逾期繳款之違約情節，然究屬民事給付遲延責任，要
    難遽認其主觀上有何不法利益之意圖，況以設定動產抵押方
    式貸款購車之人，衡情於經濟條件上多屬弱勢，債權人於訂
    約之始，本應對債務人之償債能力作風險評估，倘任意與其
    簽訂契約，嗣於履約過程動輒對債信不佳之債務人訴諸刑責
    處罰，顯非動產擔保交易法之立法意旨。
  (四)又動產擔保交易法第38條所規定之「遷移」行為，當指債務
    人將車輛遷動移置於約定處所以外之地點，且使告訴人無從
    取車代償者而言，是告訴人公司指派人員前往查訪車輛是否
    停放於契約之約定處所，固為認定被告有無「遷移」車輛之
    依據，然要非唯一之判斷標準，蓋吾人購買自用小客車本即
    供代步使用，而車輛之行駛具有高度機動性，是若債務人主
    觀上欠缺不法所有意圖，縱偶有將車輛借予他人使用之情事
    ，然被告對車輛之現實所在苟非毫無所悉，亦未確實妨害告
    訴人取回車輛之權利，尚難認屬法所不許之「遷移」行為。
    本件動產抵押標的車輛常由丙○○駕駛北上工作乙節，業據
    被告、證人丙○○一致坦承、證述在卷，且被告供稱：匯豐
    汽車公司人員應知悉車輛實際係由丙○○使用等語（見本院
    卷第69頁），雖證人乙○○、甲○○均否認上情，然細觀證
    人乙○○所提出之訪查及催收紀錄所載（見本院卷第39、51
    頁），該公司訪查人員於95年5 月25日首次進行車輛訪視之
    地點，竟非契約所約定車輛停放處所即被告位於「屏東縣東
    港鎮○○路63巷26號」住所，反係丙○○位於「屏東縣南州
    鄉○○路65號」住所，且當時車輛確停放該處，足徵被告供
    稱告訴人公司人員知悉車輛實際使用人為丙○○乙節，尚非
    無據。又告訴人公司於同年8 月3 日再度前往丙○○上開住
    處訪查，雖未查見車輛停放該處，然亦無再轉往被告住所查
    訪車輛之記載，至訪查紀錄所附被告及丙○○上開住處外觀
    之照片2 張，均未載日期，究係何時訪查所拍攝，亦屬不明
    ，是告訴人公司自95年3 月間受讓本件動產擔保債權起，至
    同年8 月16日提出告訴前，僅有前往丙○○住處查訪2 次，
    且未再前往契約約定車輛應停放之被告住所詳予確認，自難
    率予認定該車經常性之停放狀態為何，從而，被告主觀上既
    欠缺不法利益之意圖詳如前述，縱其有將車輛交予丙○○使
    用致偶有未停放於約定處所情事，亦難遽以意圖不法利益而
    遷移車輛之罪責相繩。
  (五)綜上各節，檢察官認被告涉犯動產擔保交易法第38條動產擔
    保交易債務人意圖不法利益而遷移車輛之犯行，所舉證據均
    無至使本院不致有所懷疑，而得確信其為真實之程度，此外
    ，本院復查無積極證據足認被告涉有上開犯行，揆諸首揭說
    明，應由本院改依通常程序，並諭知無罪判決。
據上論斷，應依刑事訴訟法第452 條、第301 條第1 項，判決如
主文。
本案經檢察官靳隆坤到庭執行職務。
中　　華　　民　　國　　96　　年　　4 　　月　   4　  日
                  刑事第四庭    審判長法  官  莊鎮遠
                                      法  官  王炳人
                                      法  官  劉敏芳
檢察官得上訴。
以上正本證明與原本無異。
如不服本判決應於收受本判決送達後10日內向本院提出上訴書狀
，其未敘述上訴理由者，並得於提起上訴後10日內向本院補提理
由書狀（均須按他造當事人之人數附繕本）「切勿逕送上級法院
」
中　　華　　民　　國　　96　　年　　4 　　月　   4　  日
                                      書記官  許倬維
